【裁判字號】    91,易,1072
【裁判日期】    950929
【裁判案由】    違反農會法
【裁判全文】
臺灣屏東地方法院刑事判決              91年度易字第1072號
公  訴  人  臺灣屏東地方法院檢察署檢察官
被      告  甲○○
上列被告因違反農會法案件，經檢察官提起公訴（90年度選偵字
第24號）本院判決如下：
    主  文
甲○○無罪。
    理  由
一、公訴意旨略以：被告甲○○為屏東縣屏東市農會農事小組之
    會員，被告乙○○則登記為第14屆屏東縣屏東市農會農事小
    組農會代表候選人。被告丙○○（已經本院判處有期徒刑3
    月）為使自己順利當選農會代表，而委由有犯意聯絡之不詳
    姓名年籍綽號「頭妹」之成年男子，於民國90年2 月15日上
    午11時許，至屏東縣屏東市○○路29巷75號被告甲○○住處
    ，欲交付現金新臺幣（下同）2 千元行求甲○○投票支持乙○○而約其選舉權為一定之行使，但為被告甲○○所拒。被
    告乙○○又於同日下午1 時30分許，再至上開被告甲○○住
    處，交付紅豆2 斤，以為前金，並期約當選後再交付眼藥水
    2 瓶以為後謝。而被告甲○○為有選舉權之人，明知被告乙○○所贈上開財物之目的係為賄選農會代表，仍予以收受，
    而許以其選舉權為一定之行使。因認被告甲○○涉犯農會法
    第47條第1 項第1 款之罪。
二、按犯罪事實應依證據認定之，無證據不得認定犯罪事實；不
    能證明被告犯罪者，應諭知無罪之判決，刑事訴訟法第154
    條第2 項、第301 條第1 項分別定有明文。又農會法第47條
    第1 項第2 款之賄選罪，係以對於有投票權之人，行求期約
    或交付賄賂或其他不正利益，而約其不行使投票權或為一定
    之行使為構成要件。亦即須視行為人主觀上是否具有行賄之
    犯意，而約使有投票權人為投票權一定之行使或不行使；客
    觀上行為人所行求期約或交付之賄賂或不正利益是否可認係
    約使投票權人為投票權之一定行使或不行使之對價；以及所
    行求、期約、交付之對象是否為有投票權人而定。上開對價
    關係，在於行賄者之一方，係認知其所行求、期約或交付之
    意思表示，乃為約使有投票權人為投票權一定之行使或不行
    使；在受賄者之一方，亦應認知行賄者對其所行求、期約或
    交付之意思表示，乃為約使其為投票權一定之行使或不行使
    。
三、本件公訴人認被告甲○○涉有上開違反農會法第47條之1 第
    1 項第1 款之犯嫌，無非以被告甲○○之自白及被告丙○○
    於本院審理時之自白資為論據。訊之被告甲○○堅詞否認有
    上開違反農會法之犯行，辯稱：當天上午綽號「頭妹」之成
    年男子拿2 千元給伊，請伊投票給丙○○，伊拒絕收受，當
    天下午丙○○親自到伊住處聊天，拿2 斤紅豆來，又說伊眼
    睛不好，要拿2 瓶眼藥水給伊，伊眼睛定期就醫治療，就說
    不用等語。經查：
  (一)被告丙○○為使自己順利當選農會代表，而委由有犯意聯絡
    之不詳姓名年籍綽號「頭妹」之成年男子，於90年2 月15日
    上午11時許，至屏東縣屏東市○○路29巷75號被告甲○○住
    處，欲交付現金2 千元行求被告甲○○投票支持被告乙○○
    而約其選舉權為一定之行使，但為被告甲○○所拒等情，業
    據被告丙○○於本院審理時供述甚詳，核與被告甲○○自白
    相符，足認被告甲○○此部分之之自白與事實相符，應堪採
    信。
  (二)被告乙○○委由綽號「頭妹」之成年男子向被告甲○○行求
    賄選，為被告甲○○拒絕後，被告丙○○旋於同日下午1 時
    30分許，再至上開被告甲○○住處拜訪，尋求被告甲○○支
    持，並攜帶紅豆2 斤，被告丙○○又表示當選後會再送2 瓶
    眼藥水予被告甲○○，固據被告甲○○自白在卷。然被告甲○○、被告丙○○並未供稱丙○○攜帶紅豆2 斤及承諾致贈
    眼藥水，而向甲○○賄選，是公訴意旨認被告甲○○收受紅
    豆2 斤以為前金，並期約當選後再收受眼藥水2 瓶以為後謝
    ，已屬無據。且紅豆2 斤僅值數十元，眼藥水2 瓶亦屬價值
    微薄之物品，此為眾所周知之事實。衡情被告丙○○攜帶紅
    豆2 斤及承諾致贈眼藥水之目的倘係賄選之用，應係增加賄
    選之財物，豈有反降低賄選之財物而致贈紅豆、眼藥水之理
    ？而被告甲○○既已拒絕收受2 千元之賄款，又豈有收受低
    價之紅豆、眼藥水即許以投票支持被告丙○○之理？再徵之
    上開被告丙○○行求賄選被拒後，被告丙○○旋拜訪被告甲○○尋求支持，並攜帶紅豆2 斤及承諾致贈眼藥水等情觀之
    ，被告丙○○顯然係拜訪被告甲○○尋求支持，而其所致贈
    予被告甲○○之紅豆2 斤應係禮俗上之「拌手禮」，核與一
    般人日常生活禮俗相符，又被告丙○○於拜訪談話之際，表
    示致贈眼藥水，僅屬對被告甲○○示好之意思，故難認係基
    於賄選之意而致贈紅豆、眼藥水。
  (三)再國內實施各種選舉已有50餘年，賄選風氣固然從未斷絕，
    且賄選手段層出不窮，但候選人贈送選民之各項物品是否足
    以構成賄選罪，除考量該物品之經濟價值外，尚須斟酌選民
    是否因收受該物品而有受賄之意思，並因此改變原來之投票
    意願，即二者間應有對價關係，始足成立。而紅豆、眼藥水
    價值菲薄，以上開物品之經濟價值與用途，謂收受該物品之
    被告甲○○係基於受賄之意思而收受，並與其日後之投票行
    為之間具有對價關係，此亦難認符合情理。公訴人就上開對
    價關係之推論並未提出積極證據，其推論基礎尚嫌薄弱，此
    部分亦為本院所不採取。準此，足認被告甲○○並無認知被
    告丙○○致贈紅豆及承諾致贈眼藥水之目的，乃為約使其為
    投票權一定之行使，是自難認被告甲○○有收受財物而許以
    為選舉權一定行使之犯行。
  (四)綜上所述，本件公訴人所舉之證據不足以證明被告甲○○有
    有收受財物而許以為選舉權一定行使之犯行。此外，復無其
    他積極證據足資證明被告有何公訴人所指訴之上開犯行，揆
    諸前揭說明，本件被告犯罪既不能證明，自應為被告無罪之
    諭知。
四、據上論斷，應依刑事訴訟法第301 條第1 項，判決如主文。
中    華    民    國    95    年    9     月    29    日
                  刑事第五庭    審判長法  官  石家禎
                                      法  官  林家聖
                                      法  官  楊文廣
以上正本證明與原本無異。
如不服本判決應於收受本判決送達後十日內向本院提出上訴書狀，
其未敘述上訴理由者，並得於提起上訴後十日內向本院補提理由
書狀（均須按他造當事人之人數附繕本）「切勿逕送上級法院」
中    華    民    國    95    年    9     月    29    日
                                      書記官  林志憲


司法院資訊處製作；財團法人民間司法改革基金會備份。
